臺灣臺中地方法院民事判決　　　　　　99年度重訴字第590號
原　　　告　黃金玉
訴訟代理人　薛任智律師
複　代理人　徐志雄
被　　　告　廖秋娜
上列當事人間請求損害賠償事件，經原告提起刑事附帶民事訴訟
，由本院刑事庭裁定移送前來（99年度附民字第295號），本院
於民國100年5月5日辯論終結，判決如下：
    主  文
被告應給付原告新臺幣玖佰肆拾參萬元，及自民國九十九年十一
月十八日起至清償日止，按年息百分之五計算之利息。
訴訟費用由被告負擔。
本判決於原告以新臺幣參佰壹拾肆萬參仟元為被告供擔保後，得
假執行。
    事實及理由
壹、程序方面：
一、按訴狀送達後，原告不得將原訴變更或追加他訴。但擴張或
    減縮應受判決事項之聲明者，不在此限，民事訴訟法第255
    條第1項第3款定有明文。本件原告起訴時，依據檢察官之起
    訴書，而聲明請求被告給付新臺幣（下同）1007萬元，及自
    起訴狀繕本送達翌日起至清償日止，按年息百分之5計算之
    利息；復於民國100年5月5日依據刑事判決，而當庭變更聲
    明為請求被告給付943萬元，及自起訴狀繕本送達翌日起至
    清償日止，按年息百分之5計算之利息。經核原告聲明之變
    更，係減縮應受判決事項之聲明，依前開法條規定，原告訴
    之變更仍應予准許。合先敘明。
二、本件被告廖秋娜經合法通知，未於最後言詞辯論期日到場，
    核無民事訴訟法第386條所列各款情形，應依原告之聲請，
    由其對被告廖秋娜一造辯論而為判決。
貳、實體部分：
一、原告起訴主張：原告與被告廖秋娜均為兆豐銀行股份有限公
    司（下稱兆豐銀行）之行員，2人前即有借貸往來，被告明
    知自己從96年間開始因資金捉襟見肘，已無資力清償他人債
    務，竟仍以各種不實言詞連續多次向原告施用詐術，至原告
    陷於錯誤而借貸被告前後共計943萬之金錢，後被告見資金
    缺口過大而無法繼續隱瞞，才自任職之兆豐銀行臺中分行無
    故去職而失聯，原告至此方之畢生積蓄業遭被告詐騙殆盡。
    被告之不法行為具不法性、原告具有損害外，且被告之不法
    行為予原告所受損害依一般人之經驗法則亦足認期間具有相
    當因果關係，故被告自應依侵權行為法則賠償原告所受之損
    害及返還其無法律上原因而受之不當得利等語。並聲明：（
    一）被告應給付原告943萬元整，（二）願供擔保請准宣告
    假執行。
二、被告廖秋娜經合法通知，無正當理由，未於言詞辯論期日到
    場，復未提出書狀為任何聲明及陳述。
三、得心證之理由：
（一）查被告廖秋娜與原告黃金玉原為兆豐銀行中臺中分行之同
      事，原告前於95年間退休後，將自己所有之兆豐銀行中臺
      中分行帳號：00000000000號帳戶之存摺、印章交由被告
      保管，委由被告代為處理其指定之帳戶事務；另被告與訴
      外人蘇淑玲則為空中商專同學，自96年間起，蘇淑玲亦將
      自己所有之兆豐銀行中臺中分行帳號：00000000000號之
      帳戶存摺、印章交予被告保管，授權由被告於匯入該存摺
      之利息每達1萬元時，可使用該帳戶轉匯該1萬元至被告帳
      戶作為行員優惠存款之本金累計，以此方式賺取利息。而
      因被告自93年起即屢向黃金玉借貸金錢，且均允以支付年
      利率百分之18（即每1百萬元本金之每月利息為1萬5000元
      ）之高額利息，借得之金錢均供己投資股票使用，惟自96
      年起即因股票投資失利，致資金捉襟見肘，向原告借得之
      金錢僅能按月支付利息，無法清償本金，於97年間又逢全
      球金融風暴影響，已無資力每月繼續支付原告高達90餘萬
      元以上之利息，迄97年10月前為止業已積欠原告借貸本金
      達6千餘萬元，被告為解決上開債務問題，明知已無任何
      清償債務之能力，竟隱匿自己之財務狀況，意圖為自己不
      法之所有，而基於詐騙原告之犯意及行使偽造私文書之犯
      意，先後於如附表所示時間，撥打電話予人在臺中市家中
      之原告，以同表「詐術內容」欄所載事由告知原告，而向
      原告施用詐術，致原告誤信為真，陷於錯誤，分別以語音
      轉帳、網路轉帳等匯款方式將金錢匯至被告之兆豐銀行中
      臺中分行帳戶（帳號：00000000000號）或被告指定之第
      三人帳戶內之方式，先後交付如附表所示各筆款項予廖秋
      娜，被告於取得各該款項後，即用於清償自己積欠他人之
      債務及用以支付先前向原告借款所衍生之利息，並非用於
      其所告知原告之取款用途。其中，被告以如附表編號8.
      所示詐術，致原告陷於錯誤而由自己之上開帳戶中提領44
      萬2000元，再存入被告指定之蘇淑玲兆豐銀行中臺中分行
      帳號00000000000號帳戶後，被告旋利用其代蘇淑玲保管
      上開帳戶存摺、印章之機會，未經蘇淑玲同意，於98年9
      月4日在上開分行內，以蘇淑玲之印章盜蓋在兆豐銀行新
      臺幣存摺類存款取款憑條上，偽造蘇淑玲以自己名義取款
      之取款憑條後，持上開取款憑條、蘇淑玲之上開帳戶存摺
      、印章，向兆豐銀行中臺中分行之不知情行員辦理臨櫃提
      款，同時行使上揭偽造私文書，致該銀行行員誤以為是蘇
      淑玲本人領款，乃交付44萬2000元予被告，廖秋娜即以此
      方式取得該筆款項，原告則因被告所為上述詐騙之侵權行
      為，致受有財產上之損害等事實，業經本院依職權調閱本
      院99年度訴字第1257號、臺灣高等法院臺中分院100年度
      上訴字第142號刑事卷宗，核閱卷內資料亦即被告廖秋娜
      之供述、原告黃金玉及訴外人蘇淑玲於上開刑事案件中之
      證述、黃金玉及蘇淑玲之借款資料、訴外人蘇淑玲名義之
      取款憑條、訴外人蘇淑玲所有兆豐國際商業銀行帳戶之交
      易往來明細等在卷可參，並有本院99年度訴字第1257號刑
      事判決書附卷可證，且被告所為之行為，與原告之損害間
      顯具有相當因果關係甚明。又被告經合法通知，既未於言
      詞辯論期日到場，亦未提出書狀作何聲明或陳述以為爭執
      ，依民事訴訟法第280條第3項前段準用同條第1項前段之
      規定，視同自認原告主張之事實，是堪信原告之主張為真
      正。
（二）按因故意或過失，不法侵害他人權利者，負損害賠償責任
      ，民法第184條第1項前段定有明文。被告明知無清償債務
      之能力，卻謊稱將款項存入他人優惠存款帳戶將有高額獲
      利，及其家人或同事有急用等虛偽事由向原告借款，造成
      原告943萬元之財產權損害（計算式：48萬+48萬+48萬+48
      萬+40萬+87萬+29萬8000+44萬2000+50萬+200萬+300萬＝
      943萬），應依上開法條規定負賠償責任；又按給付無確
      定期限者，債務人於債權人得請求給付時，經其催告而未
      為給付，自受催告時起，負遲延責任，其經債權人起訴而
      送達訴狀，或依督促程序送達支付命令，或為其他相類之
      行為者，與催告有同一之效力，民法第229條第2項定有明
      文。從而，原告本於上揭原因事實，依侵權行為之法律關
      係請求被告給付943萬元，及自起訴狀繕本送達翌日即99
      年11月18日起至清償日止，按年息百分之5計算之利息，
      為有理由，應予准許。
四、原告陳明願供擔保聲請宣告假執行，核無不合，爰酌定相當
    擔保金額，准予宣告假執行。
五、本件事證已臻明確，原告其餘攻擊防禦方法及舉證，核與判
    決結果無影響，爰不再一一論列，併予敘明。
六、訴訟費用負擔之依據：民事訴訟法第78條。
中    華    民    國   100    年    5     月    19    日
                  民事第二庭    法  官  林慶郎
正本係照原本作成。
如對本判決上訴，須於判決送達後20日內向本院提出上訴狀。如
委任律師提起上訴者，應一併繳納上訴審裁判費。
中    華    民    國   100    年    5     月    19    日
                                書記官  王淑燕
附表
┌──┬────┬───┬─────────┬──────┐
│編號│詐騙時間│詐騙金│被告實施之詐術內容│黃金玉交付款│
│    │        │額（新│                  │項之方式及時│
│    │        │臺幣）│                  │間          │
├──┼────┼───┼─────────┼──────┤
│1.  │98年1 月│48萬元│詐稱若透過被告將48│黃金玉於左列│
│    │13日    │      │萬元置於兆豐銀行中│時間以語音轉│
│    │        │      │臺中分行行員蔡亞茜│帳方式匯款至│
│    │        │      │之優惠存款帳戶內，│被告之兆豐銀│
│    │        │      │每月可取得按優惠存│行中臺中分行│
│    │        │      │款年利率13%計算利 │帳戶。      │
│    │        │      │息中之4千元獲利， │            │
│    │        │      │黃金玉陷於錯誤，乃│            │
│    │        │      │交付左列款項予被告│            │
│    │        │      │。                │            │
├──┼────┼───┼─────────┼──────┤
│2.  │98年2 月│48萬元│詐稱若透過被告將48│同編號1.    │
│    │10日    │      │萬元置於兆豐銀行中│            │
│    │        │      │臺中分行行員謝玲玉│            │
│    │        │      │之優惠存款帳戶內，│            │
│    │        │      │每月可取得按優惠存│            │
│    │        │      │款年利率13%計算利 │            │
│    │        │      │息中之4千元獲利， │            │
│    │        │      │黃金玉陷於錯誤，乃│            │
│    │        │      │交付左列款項予被告│            │
│    │        │      │。                │            │
├──┼────┼───┼─────────┼──────┤
│3.  │98年2 月│48萬元│詐稱若透過被告將48│同編號1.    │
│    │27日    │      │萬元置於兆豐銀行中│            │
│    │        │      │臺中分行行員江俊宏│            │
│    │        │      │之優惠存款帳戶內，│            │
│    │        │      │每月可取得按優惠存│            │
│    │        │      │款年利率13%計算利 │            │
│    │        │      │息中之4千元獲利， │            │
│    │        │      │黃金玉陷於錯誤，乃│            │
│    │        │      │交付左列款項予被告│            │
│    │        │      │。                │            │
├──┼────┼───┼─────────┼──────┤
│4.  │98年4 月│48萬元│詐稱若透過被告將48│同編號1.    │
│    │10日    │      │萬元置於兆豐銀行中│            │
│    │        │      │臺中分行行員詹芝萁│            │
│    │        │      │之優惠存款帳戶內，│            │
│    │        │      │每月可取得按優惠存│            │
│    │        │      │款年利率13%計算利 │            │
│    │        │      │息中之4千元獲利， │            │
│    │        │      │黃金玉乃陷於錯誤交│            │
│    │        │      │付左列款項予被告。│            │
├──┼────┼───┼─────────┼──────┤
│5.  │98年4 月│40萬元│詐稱若透過被告將40│同編號1.    │
│    │30日    │      │萬元置於兆豐銀行中│            │
│    │        │      │臺中分行行員楊珍珍│            │
│    │        │      │之優惠存款帳戶內，│            │
│    │        │      │每月可取得按優惠存│            │
│    │        │      │款年利率13%計算利 │            │
│    │        │      │息中之4千元獲利， │            │
│    │        │      │黃金玉陷於錯誤乃交│            │
│    │        │      │付左列款項予被告。│            │
├──┼────┼───┼─────────┼──────┤
│6.  │98年3 月│87萬元│詐稱謝玲玉公公病逝│同編號1.    │
│    │12日    │      │，需100萬元繳納遺 │            │
│    │        │      │產稅，待其土地出售│            │
│    │        │      │後即可清償，黃金玉│            │
│    │        │      │陷於錯誤，乃交付左│            │
│    │        │      │列扣除利息後之款項│            │
│    │        │      │予被告。          │            │
├──┼────┼───┼─────────┼──────┤
│7.  │98年5 月│298,00│詐稱係蘇淑玲借款30│黃金玉於左列│
│    │21日    │元    │萬元，黃金玉陷於錯│時間以現金匯│
│    │        │      │誤，乃交付左列扣除│至被告之兆豐│
│    │        │      │利息後之款項予被告│銀行中臺中分│
│    │        │      │。                │行帳戶      │
├──┼────┼───┼─────────┼──────┤
│8.  │98年9 月│442,00│詐稱係蘇淑玲借款45│黃金玉於左列│
│    │4日     │元    │萬元，並指定黃金玉│時間匯款至被│
│    │        │      │要將款項匯入蘇淑玲│告指定之蘇淑│
│    │        │      │之兆豐銀行中臺中分│玲兆豐銀行中│
│    │        │      │行帳戶，黃金玉陷於│臺中分行帳戶│
│    │        │      │錯誤，乃交付左列扣│            │
│    │        │      │除利息後之款項予被│            │
│    │        │      │告。              │            │
│    │        │      │被告於同日，在兆豐│            │
│    │        │      │銀行中臺中分行，利│            │
│    │        │      │用其代蘇淑玲保管帳│            │
│    │        │      │戶存摺、印章之機會│            │
│    │        │      │，未經蘇淑玲同意，│            │
│    │        │      │即以蘇淑玲之印章盜│            │
│    │        │      │蓋在兆豐銀行新臺幣│            │
│    │        │      │存摺類存款取款憑條│            │
│    │        │      │上，而偽造蘇淑玲名│            │
│    │        │      │義之取款憑條，再持│            │
│    │        │      │上開取款憑條、蘇淑│            │
│    │        │      │玲存摺、印章，向兆│            │
│    │        │      │豐銀行臺中分行之不│            │
│    │        │      │知情行員辦提款，同│            │
│    │        │      │時行使偽造私文書，│            │
│    │        │      │致該銀行行員誤以蘇│            │
│    │        │      │淑玲本人領款，乃交│            │
│    │        │      │付442, 000元予廖秋│            │
│    │        │      │娜，足以生損害於蘇│            │
│    │        │      │淑玲本人及兆豐銀行│            │
│    │        │      │中臺中分行對於客戶│            │
│    │        │      │存款正確性。      │            │
├──┼────┼───┼─────────┼──────┤
│9.  │98年12  │50萬元│詐稱其弟廖學海經營│黃金玉於左列│
│    │月29 日 │      │公司資金有缺口，急│時間匯款至被│
│    │        │      │需資金50萬元，會於│告之兆豐銀行│
│    │        │      │99年1月29 日還清，│中臺中分行帳│
│    │        │      │黃金玉陷於錯誤，乃│戶          │
│    │        │      │交付左列款項予被告│            │
│    │        │      │。                │            │
├──┼────┼───┼─────────┼──────┤
│10. │99年1 月│2百萬 │詐稱其弟廖學海經營│黃金玉於99年│
│    │14 日、 │元、3 │公司經黃金期貨，從│1月14日、15 │
│    │15 日   │百萬元│事信用狀買賣急需5 │日先後以網路│
│    │        │      │百萬元資金周轉，3 │轉帳、語音轉│
│    │        │      │日內可還清，黃金玉│帳方式匯款至│
│    │        │      │陷於錯誤，乃接續交│被告之兆豐銀│
│    │        │      │付左列款項予被告。│行中臺中分行│
│    │        │      │                  │帳戶        │
└──┴────┴───┴─────────┴──────┘